臺灣高等法院高雄分院刑事判決　　　　 94年度上訴字第218號
上　訴　人　臺灣高雄地方法院檢察署檢察官
上　訴　人　甲○○
即　被　告
選任辯護人　劉新安　律師
被　　　告　乙○○
指定辯護人　本院公設辯護人 李佩娟
上列上訴人等因被告等違反毒品危害防制條例案件，不服臺灣高
雄地方法院93年度訴字第1607號中華民國93年12月30日第一審判
決（起訴案號：臺灣高雄地方法院檢察署93年度偵字第9253號）
，提起上訴，本院判決如下：
    主  文
原判決撤銷。
甲○○、乙○○共同販賣第一級毒品，各處有期徒刑拾年，均褫
奪公權陸年。扣案之海洛因參小包（計淨重拾捌點柒零公克）及
拾伍包（計驗後淨重參拾陸點伍貳公克），均沒收銷燬之；上開
海洛因其中拾伍包部分之外包裝（空包裝重肆點陸陸公克）及電
子磅秤壹個，均沒收；未扣案之0000000000號行動電
話壹支沒收，如不能沒收時，追徵其價額或以其財產抵償之。
    事  實
一、甲○○、乙○○明知海洛因係經政府公告為毒品危害防制條
    例所列之第一級毒品，不得非法持有、販賣，竟共同基於販
    賣第一級毒品海洛因之犯意聯絡，於民國（下同）93年5 月
    3 日上午10時10分許，經甲○○與李國華之0000000000號行
    動電話連絡後，得知李國華欲購買第一級毒品海洛因，並相
    約於同日17時許，在高雄市○○區○○路與宏毅三路口旁「
    辣媽臭臭鍋店」處交付毒品海洛因，甲○○、乙○○因身上
    可供販賣之毒品不多，即由甲○○以所有之0000000000號行
    動電話與不詳姓名綽號「慶仔」之成年男子聯繫購買海洛因
    ，而分別以每包海洛因新台幣（下同）1 萬5,000 元（共5
    包）、7,500 元（共10包）之價格，向其販入第一級毒品海
    洛因合計15包，並於同日下午4 時38分許，在高雄市楠梓區
    ○○○路與後勁東路附近交貨後，甲○○即駕駛車號Ｒ3 －
    1871號自小客車搭載乙○○，於同日下午5 時許前往約定之
    高雄市○○區○○路與宏毅三路口之「辣媽臭臭鍋店」，2
    人於抵達後即將車輛停靠路邊，並攜帶電子磅秤下車與李國
    華及其女友林芳盈在店內進行交易，由甲○○、乙○○以3
    小包（合計淨重18.70 公克、包裝重1.69公克）5 萬9,000
    元之價格，販賣第一級毒品海洛因予林芳盈（該5 萬9,000
    元尚未支付，林芳盈施用第一級毒品海洛因部分另經檢察官
    起訴），嗣因員警已獲悉販毒之線報而進行跟監至前開約定
    交易地點，於毒品交易完成4 人走出店外之際，即為埋伏該
    處之員警當場逮捕，並在林芳盈所有車牌號碼6 Ｇ－4937號
    自小客車駕駛座旁手煞車處扣得該第一級毒品海洛因2 小包
    及於該車旁地上扣得第一級毒品海洛因1 小包，另在甲○○
    所駕駛之自小客車內置於右前座垃圾桶內扣得其所有欲販賣
    之第一級毒品海洛因15包（合計驗後淨重36.52 公克、空包
    裝重4.66公克、純度55.78%、純質淨重20.37 公克），另在
    乙○○之身上扣得甲○○所有供販賣海洛因所用之電子磅秤
    1 個。
二、案經高雄市政府警察局新興分局移送臺灣高雄地方法院檢察
    署檢察官偵查起訴。
    理  由
壹、程序部分：
 一、按被告以外之人（含共同被告、共犯、被害人、證人等）
     於審判外之言詞或書面陳述，除法律有規定者外，不得作
     為證據，刑事訴訟法第159 條固定有明文，考諸上開規定
     之立法意旨，係在排除傳聞證據，落實直接審理主義、言
     詞審理主義，及確保當事人之反對詰問權。又被告以外之
     人於司法警察官、司法警察調查中之陳述，性質上固屬傳
     聞證據，惟依刑事訴訟法第229 條至第231 條之1 之規定
     ，司法警察官、司法警察具有調查犯罪嫌疑人犯罪情形及
     蒐集證據等職權，若其等所作之筆錄毫無例外全無證據能
     力，當有悖於刑事訴訟實體真實發見之訴訟目的，是為補
     救上開採納傳聞法則，造成之不合理情形，刑事訴訟法第
     159 條之2 增訂：「被告以外之人於檢察事務官、司法警
     察官或司法警察調查中所為之陳述，與審判中不符時，其
     先前之陳述具有較可信之特別情況，且為證明犯罪事實存
     否所必要者，得為證據」，是於符合前開法律所列條件下
     ，仍承認上開供述之證據適格，其中該條文所謂證人之「
     先前不一致之陳述」，與一般傳聞陳述不同，蓋一般而言
     ，傳聞陳述不得為證據之主要理由，在於審判外之陳述未
     經宣誓，亦未經詰問，裁判者又未能親自見聞，具有真實
     性之疑慮。而證人「先前不一致之陳述」，係指先前於審
     判外陳述之人（證人）現於法院作證，且該審判外之陳述
     與該證人於審判中之證詞相較有不一致之情形。因此後者
     既於審判中作證，即處於法院得親自觀察證人前後陳述不
     一致之反應，以判斷究何者較為可採，且就詰問而言，因
     該證人現於法院作證，被告不但得對證人現在之證詞進行
     詰問，亦得對其先前陳述為詰問，即對於先前不一致之陳
     述為詰問。因此，法院於審理時既已賦予被告於審判上親
     自詰問本案證人之機會，被告對於任何各該證人於警訊中
     、偵查中、或審理中有何不利於被告之證述，均有表示意
     見之機會，則此時，如法院認為先前之陳述較可信、更有
     具證據價值時，自得為證據，法院自得就其陳述之內容何
     者較為可信以為判斷，此亦為刑事訴訟法第159 條之2 對
     於傳聞法則之例外規定之意旨。本件被告乙○○之辯護人
     主張：證人林芳盈於警詢時之證述，屬被告以外之人於審
     判外之陳述，無證據能力，不得作為證據等語。惟按刑事
     訴訟法第159 條之2 規定所謂具有可信之特別情況，屬證
     據能力要件，法院應比較前後陳述之外部情況，例如：證
     人是否受到外力干擾、威嚇或利誘，以判斷何者較自然可
     信而言，至於證人之陳述是否可採，係屬證據證明力層次
     ，要與證據能力無關。查證人林芳盈於司法警察調查中所
     為關於向被告等購買毒品之陳述，與其於原審中否認向被
     告等購買毒品之證述不一致，然證人林芳盈，並未指出其
     於警詢時有何遭強暴、脅迫等違法取證情事，另證人即製
     作警訊筆錄之員警林清發於原審證稱：於製作筆錄時並無
     對於證人有何刑求威脅利誘之不正行為等語，堪認證人林
     芳盈於警詢時之陳述，確係出於任意性無訛，未受其他外
     部情形之干擾，且證人林芳盈亦經原審傳訊到庭接受被告
     交互詰問，依上開法條說明，本院認證人林芳盈於警詢中
     之陳述，具有證據能力。
二、次按若有事實足認被告或犯罪嫌疑人有最輕本刑為3 年以上
    有期徒刑之罪嫌，並危害國家安全或社會秩序情節重大而有
    相當理由可信其通訊內容與本案有關，且不能或難以其他方
    法蒐集或調查證據者，在偵查中得由檢察官核發通訊監察書
    ，通訊保障及監察法第5 條第1 項第1 款、第2 項定有明文
    。是如依上開程序之通訊監察所取得之證據，即屬依法定程
    序所取得，自有證據能力。辯護意旨雖認本件電話監聽譯文
    ，因無檢察官核發之監聽票，故不具證據能力云云。惟關於
    被告及李國華、「慶仔」之通訊監察，均係檢察官依法核發
    實施，有臺灣高雄地方法院檢察署通訊監察書在卷可稽，是
    該通訊監聽譯文取得之合法性無疑，自均有證據能力。
貳、實體部分：
一、訊據上訴人即被告甲○○、被告乙○○均矢口否認上開販賣
    海洛因之犯行，被告甲○○辯稱：警方在我車上查獲之海洛
    因15包是我跟一位綽號「阿文」之人購買，供自己施用，因
    李國華向我借磅秤要給林芳盈秤量毒品施用，所以才帶過去
    給她使用，而警方當場查獲林芳盈所有3 小包海洛因，並非
    我販賣給她的云云，被告乙○○則辯稱：案發當天是甲○○
    約我跟他去看牙醫，看完後我們到辣媽臭臭鍋店那邊，甲○
    ○進去與朋友談話，本來我在店外面等待，後來他們談話快
    要結束時甲○○叫我進去店內一趟，要離開該店時因桌上有
    1 個磅秤，甲○○叫我一起帶走，我才將磅秤帶在身上離開
    ，當時並不知道他們在店內做什麼，我絕對沒有販賣毒品給
    林芳盈等語。經查：
（一）警方於被告甲○○車上查扣之白粉15包（計淨重36.52 公
      克、空包裝重4.66公克、純度55.78%、純質淨重20.37 公
      克），在證人林芳盈車上查扣之白粉3 小包（合計淨重
      18.70 公克、包裝重1.69公克），經分別送法務部調查局
      鑑定結果，均含第一級毒品海洛因成分，有該局調科壹字
      第220017281 號、第000000000 號鑑定通知書各1 份附於
      卷可憑。
（二）上開在證人林芳盈車上查扣之海洛因3 小包，係其男友李
      國華與被告甲○○連繫購買後，由被告甲○○、乙○○在
      辣媽臭臭鍋店交付予林芳盈，此據證人林芳盈於警詢中指
      稱：我被查獲之毒品是向乙○○以5 萬9000元購買的，我
      是第一次向乙○○購買毒品，是以我所持用之0000000000
      號電話打給乙○○（號碼我已忘記），乙○○跟我約在後
      昌路與宏毅三路口交易，當時我尚未拿現金給他，只是言
      明過幾天後會拿給他等語甚詳（見警訊卷第38至39頁），
      核與證人林清發警員於原審到庭所證稱：在查獲的時候林
      芳盈有跟我說，毒品在臭臭鍋那邊是跟甲○○他們買，並
      指著被告甲○○之車子等語相符（見原審卷第199 頁）；
      而在被告甲○○車上查扣之15包係被告甲○○向綽號「慶
      仔」之人所購入，此經移送單位即高雄市政府警察局新興
      分局於偵查中提出，並為被告等所不爭執，且自93年4 月
      26 日11 時15分起至同年5 月3 日18時26分止，監聽被告
      甲○○當時所使用之0000000000號行動電話之通訊監察錄
      音帶及監察譯文資料，及自93年4 月24日12時2 分起至同
      年5 月5 日21時25分止，監聽綽號「慶仔」之人當時所使
      用0000000000號行動電話之通訊監察錄音帶及監察譯文資
      料內容加以分析：
    (1)被告甲○○撥打李國華（經由林芳盈使用之行動電話0000
      000000號）之93年5 月3 日10時10分通話內容：「被告：
      美國仔（即李國華之綽號）弄得怎樣。李國華：我有跟瑞
      仔講，最後說要調之前的就有啦，我有拿去給他啦，我之
      前有跟我老大消費多，這次出的酒卡到，我可以再跟一次
      ，我上個月負擔很大，我幫忙一些可以嗎，一樣像上次的
      貨。」
    (2)被告甲○○撥打「慶仔」之同日10時55分通話內容：「被
      告：他們這些要開票的我都把他們延到3 點以後了。慶仔
      ：對啦，時間延後一點，才不會那麼趕。被告：你回去後
      開5 張1 萬5 的，其他的都開7500的。慶仔：好的。」
    (3)李國華（經由0000000000號）撥打被告甲○○之同日12時
      9 分、32分通話內容：「李國華：我開到團管區那裡，我
      這條收到就打給你。被告：來店裡等。李國華：你說靠近
      店裡。被告：瑞哥那裡」
    (4)被告甲○○撥打「慶仔」之同日13時8 分通話內容：「被
      告：你回去票開完之後，我在店裡等你。慶仔：我現在剛
      到路竹而已。被告：沒關係，反正我在店裡等你。慶仔：
      好的。被告：票弄好，電子順便帶來。」
    (5)「慶仔」撥打被告甲○○之同日14時6 分通話內容：「慶
      仔：總共要幾枝。被告：總共15枝，弄好打給我啊。」
    (6)被告甲○○撥打「慶仔」之同日16時12分、34分通話內容
      ：「被告：你要過來了沒。慶仔：我在量『版仔』，在量
      尺寸啦。被告：人家在這裡等了。慶仔：我釘好了，不過
      身體很髒，我洗個澡再過去。被告：不用了，我現在過去
      拿。慶仔：15個孩子都要帶去給你嗎？被告：對。」由上
      開通訊監察內容觀之，被告與林芳盈之男友李國華之對話
      ，顯係李國華欲向被告等購買毒品，並約定交貨地點，而
      證人林芳盈於原審亦證稱：「93年5 月3 日所用的電話為
      0000000000號，我的電話有時候李國華會拿去打，我根本
      不知道甲○○的電話。」「李國華順路要去找甲○○，我
      請李國華打電話問甲○○有無電子磅秤，我不知磅秤何人
      拿出來的。」（見原審卷第225 頁、第222 頁），且被告
      甲○○、乙○○與李國華、林芳盈，案發當時一起走出辣
      媽臭臭鍋店為警查獲，足證證人林芳盈上開於警訊所證被
      查獲之毒品是向被告甲○○、乙○○所購買，核與事實相
      符，其事後於原審翻異前供，改稱；「我毒品真的不是向
      甲○○買的。」「我毒品在一心賓館向阿林購買的。」（
      見原審卷第226 頁、227 頁），係事後迴護被告甲○○、
      乙○○之詞，尚難輕信；又上開被告甲○○與「慶仔」之
      對話雖係使用暗語，並未明講向「慶仔」購買毒品，然參
      以證人即現場查獲本件之林清發警員於偵查時證稱：經通
      訊監察得知甲○○要向「慶仔」買毒品，去查緝後在臭臭
      鍋店那邊監控現譯顯示甲○○要向「慶仔」拿毒品，跟到
      後勁西路現譯說毒品已經交易了，我們就返回臭臭鍋店看
      到李國華、林芳盈、甲○○與乙○○都在裡面等語（見偵
      查卷第39頁），於原審到庭證稱：監聽內容所謂的「開票
      」就是要買賣毒品等情（見原審卷第191 頁），且證人李
      國華供承其當時使用之行動電話為0000000000號，並於查
      獲當日使用林芳盈之0000000000號電話與被告甲○○談話
      ，再佐以被告甲○○為警查獲之海洛因恰為15包（應即為
      監聽譯文中所稱代號「15個孩子」），且其坦承確有攜帶
      電子磅秤（即譯文中所稱「電子」）到場，足認被告等顯
      係為轉售毒品予李國華而向「慶仔」販入海洛因無訛。
（三）雖證人李國華於原審到庭否認有向被告等購買毒品，並表
      示我當天打電話給被告甲○○之內容，係談論因我錢不夠
      ，故向被告甲○○買酒要賒欠酒款之事情云云，惟依證人
      林清發所述，其既係因監聽現譯表示被告甲○○與「慶仔
      」要在辣媽臭臭鍋店那邊進行毒品交易而前往查緝，嗣在
      現場發現被告甲○○、乙○○與李國華、林芳盈等人從該
      店走出，並在被告甲○○之車上查獲海洛因、被告乙○○
      身上查獲電子磅秤及在林芳盈車上查獲海洛因，再佐以前
      開通訊監察譯文所示，被告甲○○於向「慶仔」取得毒品
      後，隨即與證人李國華、林芳盈在該店會面，由此顯見被
      告2 人至該店之目的並非單純攜帶電子磅秤供林芳盈使用
      而已，否則其又何需於販入海洛因後立即攜帶該毒品至該
      店與李國華見面。又販賣毒品事涉重典，一般證人基於人
      性弱點以及事後避免得罪涉案被告之考量，往往事後翻異
      前供或改為有利於被告證述之現象，藉以避免遭到被告仇
      視，由此可見證人李國華前揭未向被告等購買毒品之證述
      ，應係刻意迴護被告等之飾詞，均不足以據為被告等有利
      之認定。
（四）被告甲○○前於偵查中供稱扣案之海洛因及電子磅秤，均
      係證人林芳盈所有欲交還給我云云，嗣於原審審理中卻辯
      稱海洛因係我與李國華2 人合資向綽號「阿文」之人購買
      ，我出8 萬元，李國華出5 萬元，共販入約17包海洛因，
      是在查獲當日上午由我出面買的云云，然於證人李國華到
      庭否認有與被告甲○○一起合資購買後，被告甲○○又改
      稱海洛因係其個人獨自購買云云，其說詞反覆已見其所辯
      情虛。又查獲海洛因15包，數量非少，依前開通訊監察譯
      文內容所示（即開5 張1 萬5000，其他的都開7500，共15
      枝），購買所需之款項亦達15萬元之鉅，衡諸常情，斷無
      可能單純係為自己施用而購置，以其數量之多，及在現場
      查獲可供秤量毒品使用之電子磅秤，參以被告甲○○為警
      查獲經採尿送驗結果無毒品嗎啡陽性反應，此有高雄市立
      凱旋醫院煙毒尿液檢驗成績書在卷可參，其並無施用第一
      級毒品海洛因之行為，足認被告等販入海洛因應非供己施
      用，應可認定被告等係為轉售之目的而為販入無疑。至在
      被告甲○○及證人林芳盈車上分別查獲之海洛因，經送鑑
      驗結果，二者純度各為55.78%、35.71%，雖有差異，有法
      務部調查局鑑定通知書2 份在卷可稽，然被告甲○○、乙
      ○○與李國華電話連絡後，得知李國華欲購買第一級毒品
      海洛因，並相約於同日17時許，在辣媽臭臭鍋店交付毒品
      ，被告甲○○、乙○○因身上可供販賣之毒品不多，即由
      甲○○向「慶仔」之成年男子販入海洛因計15包，已如前
      述，而被告甲○○為警查獲時其身上尚有海洛因計15包，
      顯見被告等向「慶仔」所販入之海洛因尚未售出，證人林
      芳盈向被告等所購入之3 包海洛因係被告等原已持有，故
      二者純度不同，亦屬常情。
（五）又查毒品海洛因物稀價昂，且為政府所嚴予查緝之物，販
      賣毒品海洛因者，茍無利可圖，應無甘冒被供出來源或被
      檢警查緝法辦之危險，而平價或低價販賣海洛因之理，故
      被告等販賣海洛因予李國華、林芳盈，其取得之價格必較
      出售之價格低廉，或以同一價格販賣而減少毒品之份量，
      以從中賺取買賣價差牟利，足認其具有營利之意圖甚明。
（六）綜上所述，被告等上開所辯，均顯係事後卸責飾詞，不足
      採信，本件事證明確，被告甲○○、乙○○販賣第一級毒
      品海洛因之犯行，堪以認定。
二、按海洛因係屬毒品危害防制條例第2 條第2 項第1 款所定之
    第一級毒品，不得非法持有、販賣，核被告甲○○、乙○○
    上述所為，均係犯毒品危害防制條例第4 條第1 項之販賣第
    一級毒品既遂罪。又其等非法持有第一級毒品海洛因之低度
    行為，應為販賣海洛因之高度行為所吸收，不另論罪，被告
    甲○○、乙○○2 人間有犯意聯絡及行為分擔，皆係共同正
    犯。被告等販入毒品數量尚非龐大，且僅售出1 次即被查獲
    ，而販賣毒品海洛因，其法定刑為死刑或無期徒刑，本院審
    酌其犯罪情狀，尚非全然不可憫恕，情輕法重，倘對其販賣
    海洛因之犯行科以法定最輕本刑之無期徒刑，猶嫌過重，在
    客觀上足以引起一般之同情，爰依刑法第59條之規定減輕其
    刑。
三、原審對被告甲○○予以論罪科刑，固非無見，惟查原判決認
    被告甲○○販入毒品後尚未出售給林芳盈即被查獲，及認被
    告乙○○未參與本件販賣毒品，因而為被告乙○○無罪之諭
    知，均有未合，被告甲○○上訴意旨，否認犯罪，雖無理由
    ，惟檢察官上訴意旨，執此指摘原判決不當，為有理由，應
    由本院將原判決予以撤銷改判；審酌被告等意圖營利而販賣
    海洛因，嚴重戕害國人之身心健康，有危害社會國家安定之
    虞，當非個人一己之生命、身體法益所可比擬，且被告等犯
    後猶未能坦承犯行，惟念及被告等販賣海洛因僅1 次即為警
    查獲，實害尚未發生等一切情狀，各量處有期徒刑10年，公
    訴人求處有期徒刑15年，本院認過重不採。又依被告所犯販
    賣第一級毒品罪之性質，本院認有褫奪公權之必要，併依刑
    法第37條第2 項規定，均宣告褫奪公權6 年；扣案之海洛因
    15包（合計驗後淨重36.52 公克）及3 小包（合計淨重18.7
    0 公克），為查獲之第一級毒品，均應依毒品危害防制條例
    第18條第1 項前段規定，宣告沒收銷燬之；又按毒品危害防
    制條例第18條規定應沒收銷燬之物，以查獲之毒品及專供製
    造或施用毒品之器具為限，而毒品之外包裝，係用於包裹毒
    品，防止其裸露、潮濕，便於攜帶運送販賣，是上開海洛因
    其中15包部分之外包裝（空包裝重4.66公克），係被告所有
    供販賣毒品所用之物；另扣案之電子磅秤1 個，亦係被告等
    所有供販賣毒品所用之物，另未扣案之第0000000000號行動
    電話1 支為被告甲○○所有係供連絡販賣毒品所用，均應依
    毒品危害防制條例第19條第1 項規定宣告沒收。上開未扣案
    之行動電話，如不能沒收時，追徵其價額或以其財產抵償之
    。至因送鑑耗損之海洛因既已滅失，自不必再為沒收銷燬之
    諭知，另被告等販賣予證人林芳盈第一級毒品之價款5 萬
    9,000 元，因林芳盈尚未付款，被告等未有所得，自無從宣
    告沒收，又上開海洛因其中3 小包之外包裝（計1.69公克）
    ，已非被告所有，自不得宣告沒收，併予敘明。
據上論結，應依刑事訴訟法第369 條第1 項前段、第364 條、第
299 條第1 項前段，毒品危害防制條例第4 條第1 項、第18條第
1 項前段、第19條第1 項、刑法第11條、28條、第59條、第37條
第2 項，判決如主文。
本案經檢察官林惠到庭執行職務。
中　　華　　民　　國　　94　　年　　8 　　月　　9 　　日
                  刑事第七庭    審判長法  官  莊飛宗
                                      法  官  曾逸誠
                                      法  官  黃憲文
以上正本證明與原本無異。
如不服本判決應於收受本判決後10日內向本院提出上訴書狀，其
未敘述上訴理由者，並得於提起上訴後10日內向本院補提理由書
狀（均須按他造當事人之人數附繕本）「切勿逕送上級法院」。
中　　華　　民　　國　　94　　年　　8 　　月　　10　　日
　　　　　　　　　　　　　　　　　　　書記官  葉淑華
附錄本件判決論罪科刑法條：
毒品危害防制條例第4條第1項
製造、運輸、販賣第一級毒品者，處死刑或無期徒刑；處無期徒
刑者，得併科新臺幣1,000萬元以下罰金。
